【裁判字號】    97,重上更(七),151
【裁判日期】    980206
【裁判案由】    貪污治罪條例
【裁判全文】
臺灣高等法院刑事判決           97年度重上更(七)字第151號
上  訴  人
即  被  告  乙○○
選任辯護人  洪健樺律師
            胡紹寧律師
上列上訴人因貪污治罪條例案件，不服臺灣臺北地方法院83年度
訴字第2751號，中華民國84年5月3日第一審判決（起訴案號：臺
灣臺北地方法院檢察署83年度偵字第13594號），提起上訴，經
判決後，由最高法院第七次發回更審，本院判決如下：
    主  文
原判決撤銷。
乙○○依據法令從事公務之人員，對於非主管之事務，利用身分
圖利，處有期徒刑伍年貳月。褫奪公權年。
所得財物新臺幣壹佰伍拾貳萬元應予追繳並沒收，如全部或一部
無法追繳時，以其財產抵償之。
    事  實
一、乙○○於民國81年6月16日（到任）至82年4月1日（退役）
    間擔任海軍副總司令，職司海軍有關軍令之業務，為依據法
    令從事公務之人員。其於任職之初，經人介紹而認識同為鄭
    氏宗親之敦光國際貿易有限公司（設於臺北市○○○路○段
    130號，下稱敦光公司）負責人甲○○。緣：
  (一)敦光公司於81年5月間，向法國SAFT公司代理商群英水中技
    術有限公司（下稱群英公司）購買軍用魚雷電瓶（電池），
    群英公司並出具保證書，保證該電瓶得於一定期限內出售，
    否則將原價購回。旋由群英公司出面向海軍總部兜售，惟經
    海軍總部承辦人員莊俊雄於81年6月29日簽具「海軍近期內
    不需採購」，僅「以收集商情、廣闢商源，並在不作任何承
    諾之原則下」，同意群英公司至海軍總部兵器處簡報之意見
    在案，該簽呈並曾送請乙○○閱過。群英公司並於同年9月
    22日依通知前往簡報，而海軍總部仍無意購買。甲○○得悉
    上情，因電瓶已進口，為促銷起見，遂於同年11月11日，以
    敦光公司名義致函海軍總司令，促銷該批魚雷電瓶，並持該
    函前往求見乙○○尋求協助。乙○○明知有關軍品採購並非
    其主管之事務，竟明知違背法令，利用其任副總司令之身分
    ，在其海軍總部辦公室內召見負責該部承辦採購之兵器處處
    長金豐鄉，詢問海軍可否購買敦光公司之魚雷電瓶，經金豐
    鄉告以當時海軍尚有存貨，並無新購之需求，乙○○仍以敦
    光公司願低價出售，且有利海軍之訓練為由，要求金豐鄉嘗
    試簽辦呈核，金豐鄉即將該函件交承辦人莊俊雄簽會辦理。
    案經莊俊雄根據該信函，於同年11月24日簽具會辦單，會政
    戰部第三處、後勤署補給組，均認應依據採購法規，向原製
    造商採購為原則。敦光公司因此於同年12月22日，與法國SA
    FT公司議定退貨，惟所有倉儲費用仍應由敦光公司負擔。甲
    ○○遂於同年12月下旬，再往求見乙○○，乙○○明知上情
    ，猶違背採購法規，在其海軍總部辦公室內，電召金豐鄉及
    兵器處水兵科科長劉俊英前來，當甲○○之面，告知敦光公
    司願以每個新臺幣（下同）三百萬元低價出售其中已進口之
    五個電瓶（型號E-120），要求金豐鄉等嘗試以價格較低及
    貨已進口之理由再行簽辦呈核。金豐鄉應允簽會辦理，並交
    莊俊雄於同年12月29日，以法國原廠固可直接出售，然敦光
    公司已逕向法廠進口，並願低價出售我海軍，則向敦光公司
    購買，是否合於採購法規？又該採購金額1,500萬元，請檢
    討於年度預算容納之可行性等，再次簽具會辦單，會後勤署
    補給組、主計署預算組表示意見。惟該會辦單位均認不宜向
    敦光公司購買，以免有違軍品採購規定造成圖利廠商之嫌。
    莊俊雄嗣即依據會簽意見，於82年1月15日擬具簽呈，以「
    擬予婉拒……宜俟爾後本軍增購操雷電瓶時機成熟時，再行
    檢討自法國SAFT公司採購之可行性」等意見，呈由劉俊英、
    金豐鄉等轉由海軍總司令莊銘耀核可（即不予購買）。敦光
    公司終在82年2月初，將已進口之電瓶退運出口。
  (二)又甲○○實際負責之喜光公司（負責人為甲○○之妻舅柯建
    順）擬爭取代理義大利Fincantieri造船廠（下稱義大利F廠
    ）參加海軍總部委託中央信託局辦理公開招標之海洋探測艦
    （下稱海測艦）競標，乃於81年11月間，請託乙○○在海軍
    總部副總司令辦公室內，接見義大利F廠人員，以提高義大
    利F廠評估甲○○在海軍之活動能力，而有助於喜光公司取
    得該廠代理權。乙○○明知海測鑑採購案，並非其主管之事
    務，且該採購案已定有「公正、公平、公開」之招標原則，
    乃為協助甲○○，仍違背採購原則，在同年12月中旬某日，
    在其辦公室接見由甲○○帶領之義大利F廠總經理及業務經
    理等人，並收下該廠所製造之各類軍艦目錄，允諾交予海軍
    總部有關承辦單位參考研究。甲○○終得於82年1月間，以
    喜光公司名義順利取得義大利F廠之代理權，並於同年5月4
    日以4,850萬美元得標，在同年6月10日與代表我方之中央信
    託局簽約。
  乙○○因對於前開非主管之軍品採購事務，明知已逾其職權，
  猶違背法令，利用海軍副總司令之身分幫助甲○○，參與魚雷
  電瓶之推銷及海測艦之競標代理權，而基於圖自己私人不法利
  益之單一犯意，於81年12月11日，邀約甲○○同往忠泰建設有
  限公司（下稱忠泰公司）興建之圓山岳陽樓房屋工地（買受人
  為乙○○之子鄭靖國，總價1,618萬元），向甲○○表示其十
  分中意該房屋，但恐怕資力無法支應自備款等情，甲○○知悉
  其意，當場交付2萬元現款，供乙○○連同己有之1萬元，支付
  預定款3萬元，並允諾日後付款有困難時，會予以資助。旋於
  同年12月17日，在敦光公司交付以該公司為發票人、付款人華
  南銀行新生分行、81年12月17日期、面額60萬元、票號000000
  0號支票一紙予乙○○轉交忠泰公司以作為訂金、簽約金之一
  部分。數日後，甲○○又攜帶40萬元現金，駕車前往臺北市○
  ○路35巷7號9樓之3乙○○原住處樓下，將該款交付乙○○之
  妻孫竹青。嗣甲○○因代理義大利F廠標得海測艦取得佣金後
  ，又於82年9月9日傍晚，在高雄市國賓飯店內，再交付現金50
  萬元予乙○○（乙○○退役後，自82年5月1日起，在高雄中信
  造船廠任職總經理），以酬謝乙○○退役前，以海軍副總司令
  之身分所為之上開協助，乙○○因此共得獲152萬元之私人不
  法利益。
二、案經臺北市憲兵隊移送臺灣士林地方法院檢察署（下稱士檢
    ）呈請臺灣高等法院檢察署核轉臺灣臺北地方法院檢察署（
    下稱北檢）檢察官偵查起訴。
    理  由
壹、程序方面：
一、被告以外之人，於審判外之言詞或書面陳述，除法律有規定
    者外，不得作為證據。刑事訴訟法第159條第1項定有明文。
    被告以外之人（包括證人、鑑定人、告訴人、被害人及共同
    被告等）於審判外之言詞或書面陳述，即所謂傳聞證據。由
    於傳聞證據有悖法院直接審理及言詞審理之精神，妨礙當事
    人之反對詰問權，影響程序正義之實現，除法律有規定者（
    例如同法第159條第2項、同法第159條之1至之5、同法第206
    條等）外，原則上不具證據能力。
二、經查，本件證人甲○○於83年1月18日、22日、30日、31日
    、2月22日、2月24日於臺北市憲兵隊、同月29日於保一總隊
    之陳述（見83年度偵字第1224號卷第2頁至第15頁反面、第
    46頁至第50頁、第56頁至第59頁反面、第91頁至第98頁反面
    、第147頁至第152頁反面、第169頁至第170頁）及自白書（
    見同上卷第60頁至第64頁、第71頁反面至第76頁）、自首書
    （見同上卷第153頁至第160頁反面、第268頁至第272頁），
    及證人柯寶珠（現已死亡）於台北市憲兵隊調查時之供述，
    均屬於被告以外之人，於審判外之言詞或書面陳述，被告及
    辯護人雖均否認其證據能力，惟查該供述雖與其審判中所供
    不符，惟其先前之陳述具有較可信之特別情況，且為證明犯
    罪事實存否所必要者，其所為之陳述及所提出之自白書、自
    首書應有證據能力。證人甲○○於偵查中向檢察官所為陳述
    ，亦無顯不可信之情況，得為證據，均合先敘明。
貳、實體方面：
一、訊據上訴人即被告乙○○對於自81年6月16日就任海軍副總
    司令，至82年4月1日退役，其間曾受甲○○請託，在其辦公
    室召見金豐鄉等查詢有關魚雷電瓶有無採購需要，及接見由
    甲○○帶領之義大利F廠總經理等人員之事實，固坦承屬實
    ，然矢口否認有何違背法令，利用身分，圖自己不法私利之
    犯行，辯稱：
  (一)其與甲○○為宗親好友，因甲○○願意將原價新臺幣（下同
    ）800萬元之魚雷電瓶，以不及半價之低價出售與海軍，其
    乃召見金豐鄉稱該批電瓶售價便宜，且足以用之訓練海軍，
    以補海軍訓練之不足，請評估後依規定辦理，經金豐鄉告以
    海軍當時並無新購需要，即行作罷，其實際上並未給甲○○
    任何協助。嗣係因甲○○自行以敦光公司名義，於81年11月
    11日書具信函給海軍總司令，兵器處承辦人員才依據該信函
    ，兩次以會辦單簽會相關單位，顯係由總司令交辦而來，與
    其無關。且對於敦光公司之介售魚雷電瓶案，於兵器處承辦
    人員簽擬意見時，即表示：「擬予婉拒」，並據總司令批示
    ：「可」。可見簽辦過程中，承辦人員具有客觀獨立之判斷
    及評估，並未受其任何影響。至於兵器處於81年6月29日之
    簽呈說明三及四分別稱：「且SAFT公司所製之E-120電瓶是
    否可為本軍獵鯨魚雷使用，仍待深入評估」、「本處則……
    將該等資料交兵器處工廠作深入研析，俾瞭解E-120電瓶是
    否可配裝本軍獵鯨魚雷使用」，足認敦光公司欲售與海軍之
    魚雷電瓶有多種，且E-120電瓶在甲○○推介前尚有待深入
    評估，並非謂對於該種電瓶已無需求，是以兵器處其後為評
    估之需要會簽各單位俾瞭解相關採購法令等以查明是否可行
    ，應屬合理，俱與其無涉。而甲○○在憲兵隊所為不利被告
    之供述，係遭受刑求所為，依法不得作為不利被告之證據。
  (二)海軍採購海測艦一事，在其就任海軍副總司令前，即已確立
    採購原則為「公正、公平、公開」，絕非其所能左右。其之
    接見義大利F廠總經理等人員，乃常態性之接見，屬依法令
    及職權之日常事實行為，絕非獨厚於義大利F廠人員或甲○
    ○，其亦僅將該廠產品目錄轉交各承辦人員參考，甲○○不
    致因此獲得任何利益可言。
  (三)至於甲○○曾墊付之2萬元購屋預定金、60萬元支票及40萬
    元現金部分，係因二人為好友，甲○○主動借其繳納購屋款
    項，其曾簽發面額分別為50萬元、40萬元之郵局支票各一紙
    交甲○○供作擔保。迨82年6月間，其妻孫竹青標得互助會
    款，其即帶50萬元現金至敦光公司返還甲○○，甲○○同時
    告知聘其為私人顧問，期間自52年5月起至83年2月止，每月
    支給5萬元顧問費，用以扣抵其餘50萬元之欠款。其於82年9
    月9日在高雄國賓飯店收受之50萬元，亦係事先向甲○○借
    貸以支付購屋款。至83年1月間，甲○○因案接受調查，為
    免此項借款遭誤解，故要求其書立借據，以「82年9月8日」
    為借款日，「預定83年3月7日還款」。嗣於84年12月間，其
    將該筆50萬元借款，連同前開墊付之2萬元，共計52萬元，
    開立同額支票，交甲○○兌領清償完畢。其與甲○○間之金
    錢往來，係屬借貸關係，並非利用海軍副總司令身分，有何
    違背法令而圖得之私人不法利益云云。
二、經查：
  (一)關於前開敦光公司如何向群英公司購買法國進口之魚雷電瓶
    ，並先由群英公司出面向海軍總部兜售，經海軍總部承辦人
    員莊俊雄於81年6月29日簽具「海軍近期內不需採購」，僅
    「以收集商情、廣闢商源，並在不作任何承諾之原則下」，
    同意群英公司至海軍總部兵器處簡報之意見在案，該簽呈並
    曾送請被告閱過（本院86年度上更(一)字第937號卷第39頁簽
    呈參照）。群英公司並於同年9月22日依通知前往簡報，而
    海軍總部仍無意購買。甲○○遂於同年11月11日，以敦光公
    司名義致函海軍總司令，促銷該批魚雷電瓶，案經莊俊雄根
    據該信函，於同年11月24日簽具會辦單，會政戰部第三處、
    後勤署補給組，均認應依據採購法規，向原製造商採購為原
    則。敦光公司因此於同年12月22日，與法國SAFT公司議定退
    貨，惟所有倉儲費用仍應由敦光公司負擔。而莊俊雄復於同
    年12月29日，以法國原廠固可直接出售，然敦光公司已逕向
    法廠進口，並願低價出售我海軍，則向敦光公司購買，是否
    合於採購法規？又該採購金額1,500萬元，請檢討於年度預
    算容納之可行性等，再次簽具會辦單，會後勤署補給組、主
    計署預算組表示意見。該會辦單位均認不宜向敦光公司購買
    ，以免有違軍品採購規定，造成圖利廠商之嫌。莊俊雄嗣即
    依據會簽意見，於82年1月15日，擬具簽呈，以「擬予婉拒
    ……宜俟爾後本軍增購操雷電瓶時機成熟時，再行檢討自法
    國SAFT公司採購之可行性」等意見，呈由劉俊英、金豐鄉等
    轉由海軍總司令莊銘耀批「可」。敦光公司終在82年2月初
    ，將已進口之電瓶退運出口等情，有敦光公司與群英公司間
    買賣魚雷電瓶之資料、國防部總政治作戰部83年2月22日（
    83）恭思字第01867號簡便行文表檢送之海軍計畫籌購法國
    魚雷電池（電瓶）暨海測鑑相關資料、及魚雷電瓶退運出口
    報單等存卷可參（分別見外放證物袋內編號16、14、15證
    物，下各簡稱為證物16、證物14、證物15）。
  (二)在前開敦光公司促銷魚雷電瓶之過程中，甲○○曾往見被告
    ，請求協助，被告即召見承辦單位兵器處處長金豐鄉、科長
    劉俊英查詢等情，為被告所不爭，且分據證人甲○○、金豐
    鄉、劉俊英證述甚詳。雖被告辯稱甲○○之求助，係在承辦
    單位兵器處依據敦光公司81年11月11日信函簽會見之前，至
    於會辦單係承辦人員另依據敦光公司信函處理，與其無關云
    云。證人甲○○、金豐鄉、劉俊英亦分別為附和之詞。然查
    ：
    1.敦光公司函雖係致「海軍總司令」，然並未循海軍總部收
      文系統遞送，該信函未見蓋具海軍總部或兵器處之收文章
      戳，僅信函內留有「A45」字樣、又信函中所提之E-120電
      瓶五個後，以鉛筆標示「300」等情，有該信函影本可憑
      （見證物14第18頁）。該紙信函究係如何送達兵器處承辦
      人員莊俊雄？證人莊俊雄雖證稱因處理文件甚多，已不復
      記憶云云（見士檢第2333號偵查卷第81頁背面），然同時
      說明該「A45」係代表兵器處。證人金豐鄉亦證實，伊曾
      於檢察官訊問後，回海軍總部查證結果，兵器處與總司令
      室均無收該信函之紀錄，信函內「300」字樣係被告告訴
      伊之價格（即三百萬元），由伊記在信函內，伊不記得該
      信函是否伊拿回兵器處等詞（見士檢第2333號偵查卷第86
      頁背面至87頁）。按公務機關收文，有一定流程，並在來
      文上蓋具收文章戳，以利文件辦理情形之查考。系爭信函
      既無信封，又無收文章戳，顯非循正常收文系統送致承辦
      人員手中，依證人即被告召見之金豐鄉前供，三百萬係被
      告所說價格，其以鉛筆註記，足以佐證該信函係經由被告
      直接交付金豐鄉轉交處理，應可認定。從而，被告應是受
      甲○○請託，以敦光公司致函總司令為藉詞，使被告得以
      囑咐承辦單位本於該信函，再度簽辦採購敦光公司進口之
      電瓶事宜。
    2.在敦光公司促銷電瓶期間，被告曾兩度召見兵器處處長金
      豐鄉，第一次單獨召見，第二次另有兵器處水兵科科長劉
      俊英與金豐鄉同來，且甲○○在場，被告曾以甲○○願低
      價出售電瓶等情，已分據證人金豐鄉、劉俊英結證在卷（
      分見士檢第2333號偵查卷第71頁（金）、75頁（劉）、84
      至85頁（金），本院上更(二)卷第100至101頁（金））。雖
      彼二人對於相關經過，陳述未完全一致，然經互核所述內
      容，證人劉俊英於士檢訊問時雖稱「（問：乙○○曾否找
      金豐鄉過去他的辦公室見一位百姓時，你有否在場？）（
      答）我有陪金豐鄉處長過去，我當時已任科長。……裡面
      沒有百姓）（見士檢第2333號偵查卷第75頁）。惟證人金
      豐鄉則證稱：伊與劉俊英同去之時，有一名百姓在場，當
      時，被告指稱該名百姓即係寫信推銷魚雷電瓶之人，並問
      伊辦得如何等語（見士檢第2333偵查卷第71頁）。可見，
      被告係在甲○○在場之情形下，召見金豐鄉與劉俊英前來
      ，並曾表明甲○○之身分。再參諸證物14第15頁及第11頁
      ，兩次會辦單內容，證人劉俊英係在第二次會辦單，始以
      「水兵科科長」蓋章，且第一次會辦單未有採購金額說明
      ，第二次會辦單則表明金額為1,500萬元，核與證人金豐
      鄉前開所證：被告曾告知甲○○願將E-120電瓶五個，以
      每個三百萬元低價出售等情相符，則有關該次召見，應在
      第二次會辦單簽具之前，且係被告第二次召見金豐鄉，事
      實甚為明確。
  (三)有關海測艦招標業務，立法院係於81年7月1日第一屆第89會
    期第五次全體委員會，通過「應由交通部負責監督預算執行
    ，國防部及海軍負責執行採購及相關作業，交通部應要求國
    防部在公正、公平、公開方式下進行」附帶決議，並已提報
    同年月14日同會期第43次院會報告通過。又國防部係於同年
    6月15日即已召開海測艦投資案第一次協調會，決議請各單
    位以公開、公平、公正之方式辦理，並於同年7月31日令頒
    海軍總部依立法院通過之附帶決議執行海測艦籌建案；海軍
    總部遂於同年8月26日呈報海測艦籌建案採購執行方式（成
    立專案技術小組，執行公開招標作業），並於同年9月7日呈
    請國防部於同年月14日，准予以交通部名義委託中央信託局
    辦理公開招標事宜。有立法院秘書處85年2月15日（85）台
    處議字第0488號函，及國防部情報次長室85年1月31日（85
    ）奮奭字第0260號函附卷可憑（見本院上訴卷第76頁、第87
    頁）。是被告辯稱其接見甲○○帶來之義大利F廠人員時，
    海測艦之招標原則已確立等詞，固非無據。然查，甲○○係
    為取信義大利F廠人員，始將彼等帶往海軍總部與擔任副總
    司令之被告見面，甲○○並因此於82年1月取得該廠代理權
    等情，業據證人甲○○證實（見士檢第1224號偵查卷影本第
    28頁、第44頁）。而該義大利F廠果於同年5月4日以4,850萬
    元美元得標，在同年6月10日與代表我方之中央信託局簽約
    等情，並有海軍總司令部軍法處84年3月3日（84）持檢字第
    506號函在卷可參（見原審卷第91、92頁）。被告顯然對於
    非主管之海測艦採購招標業務，明知應在公正、公平、公開
    方式下進行，猶利用其副總司令之身分，予甲○○以協助，
    甲○○因而取得代理權並順利得標，亦屬真實。
  (四)被告前開利用其副總司令之身分，協助甲○○之行為，均發
    生在81年11、12月間。而被告竟於81年12月11日，邀約甲○
    ○同往圓山岳陽樓房屋工地，當場接受甲○○交付之新臺幣
    （下同）2萬元現款，供作預定款之一部，旋於同年月17日
    ，在敦光公司收受甲○○交付面額60萬元之支票一紙，轉交
    忠泰公司支付訂金、簽約金；數日後，又由甲○○攜帶40萬
    元現金，前往被告原住處樓下，交付乙○○之妻孫竹青；嗣
    又於82年9月9日傍晚，在高雄市國賓飯店內，收取甲○○交
    付之現金50萬元等情，為被告所自承，所收得款項額度、付
    款方式等情，核與證人甲○○於本案偵審中所證述情節大致
    相同。並有圓山岳陽樓房地買賣契約書、忠泰公司期款繳款
    狀況表存卷可稽（見外放證物袋內編號1、2、4部分）、支
    票影本、國賓飯店83年2月18日（83）高國賓管字第003號函
    影本可稽（見士檢第1224號偵查卷影本第200、201頁、第16
    7頁）。被告雖以上開共計152萬元款項，係向甲○○借款，
    除其中50萬元以顧問費相抵之外，餘款均已清償完畢云云置
    辯。然查：
    1.關於還款過程及金額，被告辯稱：60萬元支票及40萬元現
      金部分，其曾簽發面額分別為50萬元、40萬元之郵局支票
      各一紙交甲○○供作擔保。迨82年6月間，其妻孫竹青標
      得互助會款，其即帶50萬元現金至敦光公司返還甲○○，
      並因甲○○聘其為私人顧問，期間自82年5月起至83年2月
      止，以每月5萬元顧問費，用以扣抵其餘50萬元之欠款。
      至82年9月9日借得之50萬元，於83年1月間，曾書立借據
      ，以「82年9月8日」為借款日，「預定83年3月7日還款」
      。嗣已於84年12月間，其將該筆50萬元借款，連同前開墊
      付之2萬元，共計52萬元清償完畢。並由證人甲○○、柯
      寶珠（甲○○之妻，現已去世）及孫竹青，證述被告係向
      甲○○借款，且已清償等語。
    2.經比對被告與證人甲○○、柯寶珠、孫竹青4人對於借款
      及還款之情節：
      (1)證人甲○○於台北市憲兵隊調查時供稱因被告於任職海
        軍副總司令時，曾親自在其辦公室接見義大利F廠總經
        理及業務經理，給足伊面子，且伊因購買五顆法國魚雷
        電瓶，未獲海軍採購，不甘損失，乃請被告代尋銷售管
        道，被告立即召來兵器處長金豐鄉幫忙簽購，基於上述
        原因，伊再三向被告表示要感謝其幫忙，遂在「雙方默
        契下」陸續給被告金錢，而未索回。又稱伊給被告之62
        萬元購屋款係酬謝金，因被告在魚雷電瓶及接見義大利
        F廠總經理給予幫忙，故給被告62萬元酬謝金，伊在高
        雄國賓飯店給被告50萬元目的在酬謝被告過去的幫忙及
        海測艦ILS合約計畫將交予被告做；該50萬元借據係因
        憲調單位在查伊賄賂海軍軍官乙案，伊乃於83年元月9
        日在青年公園對面統一超商隔壁之泡沫紅茶店要求被告
        補開，俾能與其供詞吻合，伊同時要求被告如遭傳訊就
        說該款係向伊所借，以後會還等語。渠於內政部警政署
        保安警察第一總隊調查時復稱伊於81年12月至82年1月
        間給被告50萬元現金，係拜託其幫忙打通海軍總部內部
        關係，尤其是即將開標之海測艦，請被告大力幫忙，該
        50萬元係「前金」，嗣於82年9月8日（按應係9日之誤
        ）在高雄交被告50萬元，目的係作為海測艦得標之「後
        謝禮」。其嗣於檢察官偵查中亦為相同供述（見1224號
        影印偵卷第15頁、第30頁背面、第46、47頁、第68頁背
        面、第69頁、第136頁背面、第139頁正、背面、第148
        、149頁、第150頁背面）。即被告於台北市憲兵隊調查
        時就甲○○在高雄國賓飯店交伊之50萬元係給伊「吃紅
        」，嗣因有關單位在調查，始應鄭某要求由伊簽立50萬
        元之借據，亦坦認屬實（見同上偵卷第20頁、第79頁正
        、背面），是被告供稱該50萬元係借款云云，顯非事實
        ，足徵證人甲○○所以先後交付被告152萬元並非借款
        ，且與被告先前任職海軍副總司令期間為其代覓法國魚
        雷電瓶銷售管道及接見義大利F廠總經理給予幫忙，有
        直接密切的關聯。
      (2)甲○○上開於台北市憲兵隊之供述，與渠嗣於審判中所
        稱該152萬元係被告因購屋向伊所借，且已清償等語，
        顯然不一。而柯寶珠（甲○○之妻）於台北市憲兵隊調
        查時證稱被告除於案發後補立之50萬元借據外，並未提
        出其他抵押物，亦未有82年5月間在喜光公司返還50萬
        元借款；渠嗣於偵查中則稱被告於82年5、6月間有返還
        50萬元，伊將該款以轉帳方式轉至達光實業股份有限公
        司（下稱達光公司）；迨本院上訴審前調查時又稱被告
        於82年6月間還50萬元，伊留10萬元作零用金，其餘40
        萬元存入甲○○之華南商業銀行新生分行活期帳戶等語
        （見同上影印偵卷第85頁背面、第86頁、第208頁背面
        、第209頁，本院上訴卷第57頁背面）。證人甲○○與
        柯寶珠於憲兵隊偵訊時所供，經核相符，惟彼二人分別
        於偵查及審理中翻異前供，證稱被告係借款並已返還，
        先後所供不相一致。惟甲○○於偵查中經隔離訊問，則
        稱被告於82年5、6月間有拿錢至伊公司，表示伊太太標
        到會，要還錢，伊告訴被告不用還了，就當顧問費，伊
        就從抽屜拿出50萬元，交伊太太，騙稱係被告所償還等
        語（見同上偵卷第211頁），顯見被告就該50萬元實際
        並未償還。證人事後翻異前供，應係事後迴護被告之詞
        ，要難採憑。
      (3)被告辯稱先前甲○○所借102萬元中，其中50萬元，係
        證人甲○○約定自82年5月起至83年2月止，聘用被告為
        敦光公司之顧問，以每月顧問費5萬元扣抵云云。然甲
        ○○供陳顧問僅是虛名，目的是要被告毋庸償還該筆款
        項，被告亦自承其在敦光公司沒有作任何事 (2333號偵
        卷83年2月28日筆錄)，徵之每日均到敦光公司上班之柯
        寶珠及劉樞均供稱被告未在該公司上班或擔任顧問 (83
        年1月27日、5月7日憲兵隊筆錄)，是證甲○○讓被告掛
        名為敦光公司顧問，係為讓被告毋庸償還該筆款項甚明
        ，自難資為被告未收取該筆賄款之證明，其理甚明。
      (4)孫竹青於檢察官訊問時，證稱：伊在82年6月1日標得會
        款共90餘萬元，撥50萬元還甲○○等語（見士檢第2333
        號偵查卷第51頁、北檢偵查卷第19頁背面）。惟查被告
        乙○○有關借款詳細金額、還款情節，所述內容先後未
        見一致，已難遽信。證人孫竹青固有參與民間互助會之
        事實，惟稽之證人甲○○之證詞，被告確無還款之情事
        ，該參與互助會之事實，自不足為被告有還款之證明。
        再者，對於82年9月9日該筆款項，被告曾立具借據一紙
        ，以「82年9月8日」書具，借到50萬元，「預定83年3
        月7日還款」等詞（見士檢第1224號偵查卷影本第25頁
        ）。惟被告竟於本件繫屬本院後之84年12月間，始將該
        筆50萬元借款，連同前開墊付之2萬元，共計52萬元，
        開立同額支票，交甲○○兌領清償完畢，有被告所提出
        之甲○○存摺影本附卷可稽（見本院上訴卷第170、172
        頁），顯見被告於案發後始為此彌縫之舉，此在在顯與
        一般經驗法則與事理相悖，益見借款之說，不足採信。
  (五)被告於本院上訴審審理時辯稱甲○○在憲兵隊訊問時曾被刑
    求，其自白書及所為供述均非出於自由意志，不得採為不利
    被告之證據云云，然甲○○於83年2月22日檢察官偵訊時（
    1224號偵卷第39、40頁），明確表示未被刑求，承辦甲○○
    案之憲兵隊人員賈一治、李耀鴻、郭嘉範、李銘中均稱並無
    刑求情事，甲○○亦未能具體指明何人向其刑求（原審83年
    12月21日訊問筆錄），此外甲○○並無遭刑求之跡象，有臺
    灣臺北士林看守所84年4月20日84北士所總字第0963號函附
    病歷卡影本、85年3月20日85士所戒字第0726號函附健康檢
    查紀錄表可憑，足認甲○○在憲兵隊所具之自白書及所為之
    供述係出於自由意志，被告於本院上訴審審理時請求選任醫
    師就甲○○之病歷為鑑定，核無必要。被告辯稱證人甲○○
    在憲兵隊之訊問筆錄無證據能力，自無可採。
  修正前貪污治罪條例第6條第1項第5款，對於非主管或監督之
  事務，利用職權、機會或身分圖利罪，其利用身分圖利者，係
  以行為人之身分，對於該事務有某種程度之影響力，而據以圖
  利；其利用機會圖利者，則以行為人對於該事務，有可憑藉影
  響之機會，乃據以圖利而言；所謂對於該事務有無影響力，或
  有無可憑藉影響之機會，非指行為人對於該事務有無主持或執
  行之權責，或對於該事務有無監督之權限，而係指從客觀上加
  以觀察，因行為人之身分及其行為，或憑藉其身分之機會有所
  作為，足使承辦該事務之公務員，於執行職務時，受其拘束而
  有所影響，行為人並因而圖得不法利益而言。觀諸被告幫助甲
  ○○銷售魚雷電瓶及被在告其辦公室親自接見義大利F廠總經
  理，給足甲○○面子之上開經過情形，足徵被告於案發時擔任
  海軍總部副總司令，雖職司軍令業務，軍品採購非其主管、監
  督業務，然以其當時之身分、職位，對於海軍軍品，包含魚雷
  電瓶之採購，應仍具一定程度之影響力，否則殊不可能動輒即
  得召見，且說動負責兵器採購之兵器處處長，特為簽辦，即甲
  ○○經營敦光公司，從事軍火買賣，與當時任職海軍總部副總
  司令之被告熟稔，渠就被告當時之身分、職務，衡情應有相當
  認識，倘被告本其身分，對於軍品採購毫無足資影響之地位，
  甲○○當無透過被告尋求促銷魚雷電瓶管道，甚且因被告所施
  助力，而餽贈其金錢必要。此由海軍總部兵器處就群英水中技
  術公司介售法製魚雷電瓶之簽辦公文，仍須複呈由被告核閱，
  足以證明，顯見被告於案發時擔任海軍副總司令之職，對於軍
  品採購具有一定之影響力。綜上所述，被告對於前開非其主管
  之軍品採購事務，明知已逾其職權，猶違背法令，利用海軍副
  總司令之身分幫助甲○○，參與魚雷電瓶之推銷及海測艦之競
  標代理權，而基於圖自己私人不法利益之單一犯意，先後共收
  得甲○○所交付之152萬元，已屬至明。所辯各節，無非事後
  卸責飾詞，不足採信，證人甲○○、柯寶珠、孫竹青、金豐鄉
  、劉俊英等所為前開迴護附和之詞，亦無從採為有利被告之證
  據。被告前開犯行事證業臻明確，堪以認定，應予依法論科。
  國防部海軍總司令部於92年7月17日以湯律字第092000692號函
  覆本院略謂：「乙○○在其辦公室接見義大利造船廠總經理、
  業務經辦人等，復收下該廠之各類軍艦目錄（接受商品推介）
  ，其所為是否有違背法令部分，經查閱國防部75、76及82年修
  訂『國軍軍品採購作業規定』，有關『國軍軍品採購商情管理
  作業規定』，均未對於商品推介行為予以規範」等語（函附於
  本院更(四)審卷內）。惟被告之行為明顯係圖利甲○○有如上述
  ，該函覆與被告是否犯圖利罪無涉，自難為被告有利之證明，
  附此敘明。
三、查被告於81年6月16日（到任）至82年4月1日（退役）間擔
    任海軍副總司令，職司海軍有關軍令之業務，應屬依據法令
    從事公務之人員。其於任職期間，對於非其主管之軍品採購
    事務，明知違背法令，利用海軍副總司令之身分幫助甲○○
    ，以圖自己私人不法利益。核其所為，原係犯行為時之貪污
    治罪條例第6條第1項第5款對於非主管事務圖利罪。惟按「
    行為後法律有變更者，適用裁判時之法律。但裁判前之法律
    有利於行為人者，適用最有利於行為人之法律。」刑法第2
    條第1項定有明文。次按行為時貪污治罪條例第6條第1項第5
    款（即81年7月17日修正公布，同年月19日施行），係以「
    對於非主管或監督之事務，利用職權機會或身份圖利者」，
    「處五年以上有期徒刑，得併科新臺幣一百萬元以下罰金」
    ；至85年10月23日修正公布，同年月25日施行之貪污治罪條
    例第6條第1項第5款，則將犯罪要件修正為：「對於非主管
    或監督之事務，利用職權機會或身分圖私人不法之利益」，
    且刑度部分，已提高罰金刑額度，而為「處五年以上有期徒
    刑，得併科新臺幣三千萬元以下罰金」；近於90年11月7日
    再行修正公布，同年月9日施行，將貪污治罪條例第6條1項
    第5款之犯罪構成要件修正為「對於非主管或監督之事務，
    明知違背法令，利用職權機會或身分圖自己或其他私人私人
    不法利益，因而獲得利益」，刑度則仍維持在「處五年以上
    有期徒刑，得併科新臺幣三千萬元以下罰金」。查被告所為
    前開犯行，核與現行之貪污治罪條例第6條1項第5款之犯罪
    構成要件亦屬合致，仍應加以處罰。而經比較新舊法結果，
    以行為時法對被告最有利，故應論以行為時之貪污治罪條例
    第6條第1項第5款對於非主管事務圖利罪。被告基於圖自己
    私人不法利益之單一犯意，先後多次收取甲○○交付之款項
    （包括支票及現金），最後一次收款雖在其退役之後，惟該
    款係後謝，係其退役前所期約者，仍應認係犯罪行為之繼續
    ，僅論以單一一罪。公訴人另認被告所為應成立同條項第2
    款之利用職務上之機會，詐取財物罪。惟查證人甲○○交付
    財物並非被告施詐之結果，被告所為尚難成立該罪，附此敘
    明。
四、原審據以論罪科刑，固非無見。惟查：(一)原判決對於事實之
    認定有誤，即對於魚雷電瓶部分，未詳查被告召見金豐鄉等
    人之實際時間；就海測艦部分，誤以被告囑咐承辦人員郭璽
    應開國際標，與證人郭璽之證詞明顯不符（見原審卷第116
    頁，證人郭璽證稱伊回國前，海測艦便已決定採國際標，並
    非被告所囑請等情明確）。(二)誤適用連續犯（現已刪除連續
    犯之規定）加以論處，有適用法則不當之違法。(三)關於被告
    犯罪所得之財物，僅於主文諭知應予追繳沒收，而未諭知如
    全部或一部無法追繳時，應以其財產抵償之，亦有未洽。被
    告上訴意旨，否認犯罪，雖無理由，但原判決既有可議，自
    應由本院予以撤銷改判。查被告身為國家高級將領，不知潔
    身自愛，竟利用身分，圖謀私利，且犯後未見悔意，本院審
    酌被告之品行、犯罪動機、目的、手段、所生危害、所得財
    物及犯罪後之態度等一切情狀，量處有期徒刑五年二月，並
    依法宣告褫奪公權三年。被告因犯罪所得財物152萬元，應
    依行為時之貪污治罪條例第9條諭知予以追繳並沒收，如全
    部或一部無法追繳時，應以其財產抵償之。
五、被告行為後中華民國96年罪犯減刑條例雖於96年7月16日公
    布施行，惟該條例第3條第1項第1款前段及第2項規定犯本罪
    不予減刑，是被告所為不合減刑條例之規定，應予敘明。
據上論斷，應依刑事訴訟法第369條第1項前段、第364條、第299
條第1項前段，行為時（即81年7月19日施行）貪污治罪條例第2
條前段、第6條第1項第5款、第9條、第16條，刑法第11條前段、
第2條第1項前段、第37條第2項，判決如主文。
本案經檢察官楊秀琴到庭執行職務。
中    華    民    國    98    年    2     月    6     日
                  刑事第十二庭  審判長法  官  蔡永昌
                                      法  官  蔡新毅
                                      法  官  陳榮和
以上正本證明與原本無異。
如不服本判決，應於收受送達後10日內向本院提出上訴書狀，其
未敘述上訴之理由者並得於提起上訴後10日內向本院補提理由書
（均須按他造當事人之人數附繕本）「切勿逕送上級法院」。
                                      書記官  林吟玲
中    華    民    國    98    年    2     月    6     日
附錄：本案論罪科刑法條全文
（民國81年7月17日修正公布，同年月19日施行）
貪污治罪條例第6條第1項第5款：
有下列行為之一者，處五年以上有期徒刑，得併科新臺幣一百萬
元以下罰金：
五  對於非主管或監督之事務，利用職權機會或身份圖利者。
另附錄相關修正條文：
（民國85年10月23日修正公布，同年月25日施行）
貪污治罪條例第6條第1項第5款：
有下列行為之一者，處五年以上有期徒刑，得併科新臺幣三千萬
元以下罰金：
五  對於非主管或監督之事務，利用職權機會或身分圖私人不法
    之利益者。
（民國90年11月7日修正公布，同年月9日施行）
貪污治罪條例第6條1項第5款：
有下列行為之一者，處五年以上有期徒刑，得併科新臺幣三千萬
元以下罰金：
五  對於非主管或監督之事務，明知違背法令，利用職權機會或
    身分圖自己或其他私人私人不法利益，因而獲得利益者。


司法院資訊處製作；財團法人民間司法改革基金會備份。
